ACORDAO-COMPLETO-2484060

ACÓRDÃO 8324/2021 ATA 20/2021 - SEGUNDA CÂMARA

VISTOS, relatados e discutidos estes autos de tomada de contas especial instaurada pelo Fundo Nacional de Desenvolvimento da Educação (FNDE) em desfavor de Leonardo Barroso Coutinho, ex-Prefeito de Caxias/MA (gestão 2013-2016) , em razão da omissão no dever de prestar contas dos recursos federais repassados ao unicípio por força do Projovem Urbano, exercício de 2013;
ACORDAM os Ministros do Tribunal de Contas da União, reunidos em sessão da Segunda Câmara, ante as razões expostas pelo Relator, em:
9.1. acolher parcialmente as alegações de defesa apresentadas por Leonardo Barroso Coutinho;
9.2. com fundamento nos arts. 1º, inciso I, 16, inciso II, 18 e 23, inciso II, da Lei 8.443/1992, julgar regulares com ressalva as contas de Leonardo Barroso Coutinho, dando-lhe quitação;
9.3. enviar cópia deste acórdão ao responsável e ao Fundo Nacional de Desenvolvimento da Educação.

TCE instaurada pelo FNDE em razão de omissão no dever de prestar contas relativas ao Programa Projovem Urbano (exercício 2013).

Segunda Câmara

Município de Caxias/MA;

3. Responsável: Leonardo Barroso Coutinho (XXX.726.853-XX).

13.1. Ministros presentes: Augusto Nardes (na Presidência), Raimundo Carreiro e Bruno Dantas (Relator).
13.2. Ministro-Substituto presente: Marcos Bemquerer Costa.

BRUNO DANTAS

Por registrar as principais ocorrências dos autos até o momento, resumindo os fundamentos das peças acostadas, adoto como relatório, com os ajustes necessários, a instrução da secretaria responsável pela análise do processo (peça 49) , que contou com a anuência do corpo diretivo da unidade (peças 50 e 51) e do Ministério Público junto ao TCU (peça 52) :
"INTRODUÇÃO
1. Cuidam os autos de tomada de contas especial instaurada por Fundo Nacional de Desenvolvimento da Educação, em desfavor de Leonardo Barroso (gestão 2013/2016) , em razão de omissão no dever de prestar contas dos recursos recebidos por força do Projovem Urbano, no exercício de 2013, tendo o prazo final para apresentação da prestação de contas expirado em 2/12/2016.
HISTÓRICO
2. Em 19/4/2018, com fundamento na IN-TCU 71/2012, alterada pela IN-TCU 76/2016 e DN/TCU 155/2016, o dirigente do Fundo Nacional de Desenvolvimento da Educação autorizou a instauração da tomada de contas especial (peça 1) . O processo foi registrado no sistema e-TCE sob o número 702/2018.
3. Os recursos repassados pelo FNDE ao município de Caxias-MA, no âmbito do Projovem Urbano - exercício 2013, totalizaram R$ 213.557,85 (peça 3) .
4. O fundamento para a instauração da Tomada de Contas Especial, conforme consignado na matriz de responsabilização elaborada pelo tomador de contas, foi a constatação da omissão no dever legal de prestar contas.
5. O responsável arrolado na fase interna foi devidamente comunicado e, diante da ausência de justificativas suficientes para elidir as irregularidades e da não devolução dos recursos, instaurou-se a tomada de contas especial.
6. No relatório (peça 15) , o tomador de contas concluiu que o prejuízo importaria no valor original de R$ 213.557,85, imputando-se a responsabilidade a Leonardo Barroso Coutinho, prefeito no período de 1/1/2013 a 31/12/2016, na condição de gestor dos recursos.
7. Em 28/9/2018, a Controladoria-Geral da União emitiu o relatório de auditoria (peça 16) , em concordância com o relatório do tomador de contas. O certificado de auditoria e o parecer do dirigente do órgão de controle interno concluíram pela irregularidade das presentes contas (peças 17 e 18) .
8. Em 24/10/2018, o ministro responsável pela área atestou haver tomado conhecimento das conclusões contidas no relatório e certificado de auditoria, bem como do parecer conclusivo do dirigente do órgão de controle interno manifestando-se pela irregularidade das contas e determinou o encaminhamento do processo ao Tribunal de Contas da União (peça 19) .
9. Na instrução inicial (peça 22) , analisando-se os documentos nos autos, concluiu-se pela necessidade de realização de citação e audiência para as seguintes irregularidades:
9.1. Irregularidade 1: não comprovação da boa e regular aplicação dos recursos federais repassados ao município de Caxias-MA, em face da omissão no dever de prestar contas dos valores transferidos, no âmbito do Projovem Urbano, no exercício de 2013, cujo prazo encerrou-se em 2/12/2016.
9.1.1. Evidências da irregularidade: documento técnico presente na peça 8.
9.1.2. Normas infringidas: art. 37, caput, c/c o art. 70, parágrafo único, da Constituição da República Federativa do Brasil; art. 93 do Decreto-lei 200/1967; art. 66 do Decreto 93.872/1986; e item IX da Resolução-CD/FNDE 54, de 21/11/2012.
9.2. Débito relacionado ao responsável Leonardo Barroso Coutinho:
	Data de ocorrência	Valor histórico (R$) 
	10/7/2013	213.557,85
9.2.1. Cofre credor: Fundo Nacional de Desenvolvimento da Educação.
9.2.2. Responsável: Leonardo Barroso Coutinho.
9.2.2.1. Conduta: não demonstrar a boa e regular aplicação dos recursos federais recebidos por meio do Projovem Urbano, no exercício de 2013, em face da omissão na prestação de contas, cujo prazo encerrou-se em 2/12/2016.
9.2.2.2. Nexo de causalidade: a conduta descrita impediu o estabelecimento do nexo causal entre as possíveis despesas efetuadas com os recursos recebidos, no âmbito do Projovem Urbano, no exercício de 2013, em afronta ao art. 37, caput, c/c o art. 70, parágrafo único, da Constituição da República Federativa do Brasil; art. 93 do Decreto-lei 200/1967; art. 66, do Decreto 93.872/1986; e item IX da Resolução-CD/FNDE 54, de 21/11/2012.
9.2.2.3. Culpabilidade: não há excludentes de ilicitude, de culpabilidade e de punibilidade; é razoável supor que o responsável tinha consciência da ilicitude de sua conduta; era exigível conduta diversa da praticada, qual seja, desincumbir-se do seu dever por meio da apresentação da prestação de contas no prazo e forma devidos.
9.3. Encaminhamento: citação.
9.4. Irregularidade 2: não cumprimento do prazo originalmente estipulado para prestação de contas do Projovem Urbano, cujo prazo encerrou-se em 2/12/2016.
9.4.1. Evidências da irregularidade: documento técnico presente na peça 8.
9.4.2. Normas infringidas: art. 37, caput, c/c o art. 70, parágrafo único, da Constituição da República Federativa do Brasil; art. 93, do Decreto-lei 200/1967; art. 66, do Decreto 93.872/1986; e item IX da Resolução-CD/FNDE 54, de 21/11/2012.
9.4.3. Responsável: Leonardo Barroso Coutinho.
9.4.3.1. Conduta: descumprir o prazo originalmente estipulado para prestação de contas dos recursos federais recebidos à conta do Projovem Urbano, o qual se encerrou em 2/12/2016.
9.4.3.2. Nexo de causalidade: a conduta descrita impediu o estabelecimento do nexo causal entre as possíveis despesas efetuadas com os recursos recebidos, no âmbito do Projovem Urbano, no exercício de 2013, em afronta ao art. 37, caput, c/c o art. 70, parágrafo único, da Constituição da República Federativa do Brasil; art. 93 do Decreto-lei 200/1967; art. 66 do Decreto 93.872/1986; e item IX da Resolução-CD/FNDE 54, de 21/11/2012.
9.4.3.3. Culpabilidade: não há excludentes de ilicitude, de culpabilidade e de punibilidade; é razoável supor que o responsável tinha consciência da ilicitude de sua conduta; era exigível conduta diversa da praticada, qual seja, desincumbir-se do seu dever por meio da apresentação da prestação de contas no prazo e forma devidos.
10. Encaminhamento: audiência.
11. Em cumprimento ao pronunciamento da unidade (peça 24) , foram efetuadas citação e audiência do responsável:
a) Leonardo Barroso Coutinho - promovida a citação e audiência do responsável:
	Comunicação: Ofício 1576/2019 - SecexTCE (peça 26) 
Data da Expedição: 9/4/2019
Data da Ciência: 26/4/2019 (peça 31) 
Nome Recebedor: Geraldo Santana Souza
Observação: Ofício enviado para o endereço do responsável, conforme pesquisa do CPF na base de dados do sistema da Receita Federal, custodiada pelo TCU.
Fim do prazo para a defesa: 11/5/2019
	
12. Conforme Despacho de Conclusão das Comunicações Processuais (peça 43) , as providências inerentes às comunicações processuais foram concluídas.
13. O responsável compareceu aos autos, em atendimento ao ofício retro transcrito, incialmente, solicitando prorrogação de prazo para atendimento (peça 28) , o qual foi autorizado (peça 29) , apresentando suas alegações de defesa em 23/5/2019 (peça 32) , por intermédio de seus advogados.
13.1. A defesa apresentou ainda recibo emitido no SiGPC (peça 33, p. 3) , relativo ao envio da prestação de contas intempestiva, em 14/2/2019.
14. Já em 23/4/2019, o FNDE, por intermédio do Ofício 12412/2019 (peça 30) , pouco depois da expedição do ofício de citação/audiência (peça 26) , informou ao TCU o recebimento da prestação de contas intempestiva no SiGPC.
15. Ato contínuo, antes de se analisar as alegações de defesa apresentadas, em instrução de 15/10/2019 (peça 34) , foi proposto diligenciar o FNDE para envio da Nota Técnica da análise da prestação de contas intempestiva.
16. Em consequência, o FNDE apresentou a Nota Técnica 2034717 (peça 47) , análise financeira, datada de 16/10/2020, a qual concluiu pela suficiência da prestação de contas intempestiva e fez referência à outra Nota Técnica 41 (peça 46) , de 25/5/2020, que, por sua vez, analisou o cumprimento do objeto e concluiu pela sua aprovação.
ANÁLISE DOS PRESSUPOSTOS DE PROCEDIBILIDADE DA IN-TCU 71/2012
Avaliação de Viabilidade do Exercício do Contraditório e Ampla Defesa
17. Verifica-se que não houve o transcurso de mais de dez anos desde o fato gerador sem que tenha havido a notificação do responsável pela autoridade administrativa federal competente (art. 6º, inciso II, c/c art. 19 da IN-TCU 71/2012, modificada pela IN-TCU 76/2016) , uma vez que o fato gerador da irregularidade sancionada ocorreu em 3/12/2016, haja vista que o vencimento do prazo para prestação de contas deu-se em 2/12/2016, e o responsável foi notificado sobre as irregularidades pela autoridade administrativa competente conforme abaixo:
17.1. Leonardo Barroso Coutinho, por meio de ofício (peça 6) , recebido em 27/12/2016, conforme comprovante de ciência (peça 7) .
Valor de Constituição da TCE
18. Verifica-se, ainda, que o valor atualizado do débito apurado (sem juros) em 1/1/2017 é de R$ 274.485,90, portanto superior ao limite mínimo de R$ 100.000,00, na forma estabelecida conforme os arts. 6º, inciso I, e 19 da IN-TCU 71/2012, modificada pela IN-TCU 76/2016.
OUTROS PROCESSOS/DÉBITOS NOS SISTEMAS DO TCU COM O MESMO RESPONSÁVEL
19. Informa-se que foram encontrados outros processos no Tribunal com o mesmo responsável:
	Responsável
	Processo

	Leonardo Barroso Coutinho
	-Processo 005.751/2019-5 [TCE, aberto, 'TCE instaurada pelo Fundo Nacional de Desenvolvimento da Educação em razão de omissão no dever de prestar contas, para atendimento ao Projovem Urbano, exercício 2015, função Educação (nº da TCE no sistema: 701/2018) ']
-Processo 040.297/2018-7 [TCE, aberto, 'TCE instaurada pelo Fundo Nacional de Desenvolvimento da Educação em razão de Omissão no dever de prestar contas, para atendimento ao Projovem Urbano, exercício 2014, função Educação (nº da TCE no sistema: 859/2018) ']
-Processo 027.752/2018-6 [TCE, aberto, 'Tomada de Contas Especial 23034.018529/2017-44, instaurada pelo Fundo Nacional de Desenvolvimento da Educação em razão da não consecução dos objetivos estabelecidos no Programa Nacional de Apoio ao Transporte do Escolar (Pnate) , cujos recursos foram repassados ao Município de Caxias/MA, na modalidade fundo a fundo, no exercício de 2013']
-Processo 027.525/2018-0 [TCE, aberto, 'TCE instaurada pelo Fundo Nacional de Desenvolvimento da Educação em razão de Não comprovação da regular aplicação dos recursos repassados pela União, para atendimento ao Programa Nacional de Apoio ao Transporte Escolar (Pnate) , função Educação (nº da TCE no sistema: 344/2017) ']

20. A tomada de contas especial está, assim, devidamente constituída e em condição de ser instruída.
EXAME TÉCNICO
21. Da análise dos documentos presentes nos autos, verifica-se que Leonardo Barroso Coutinho era a pessoa responsável pela gestão, execução e apresentação da prestação de contas dos recursos federais recebidos à conta do Projovem Urbano - exercício 2013, tendo o prazo final para apresentação da prestação de contas expirado em 2/12/2016.
22. Verifica-se que foi dada oportunidade de defesa ao agente responsabilizado na fase interna, em obediência aos princípios constitucionais que asseguram o direito ao contraditório e à ampla defesa (art. 5º, inciso LV, da Constituição Federal) , conforme detalhado no item 'Análise dos Pressupostos de Procedibilidade da IN-TCU 71/2012', subitem 'Prejuízo ao Contraditório e Ampla Defesa'.
23. Da análise dos documentos presentes nos autos, conclui-se que, efetivamente, a prestação de contas do Projovem Urbano/2013 foi enviada ao FNDE, ainda que intempestivamente, em 14/2/2019 (peça 33, p. 3) .
24. O FNDE, na Nota Técnica apresentada ao TCU (peça 47) , datada de 16/10/2020, concluiu, após a análise financeira, pela suficiência da documentação apresentada para fins de prestação de contas, inclusive, fazendo referência à outra Nota Técnica 41 (peça 46) , de 25/5/2020, a qual, por sua vez, realizou a análise do cumprimento do objeto e concluiu pela sua aprovação.
25. Nesse contexto, verificou-se o afastamento superveniente do débito, em razão de o FNDE ter concluído, em sua Nota Técnica (peça 47) , pela suficiência da documentação apresentada a título de prestação de contas.
25.1. Não obstante, com respeito à 'Irregularidade 2', audiência inerente ao não cumprimento do prazo para apresentação de prestação de contas pelo gestor dos recursos, cabe destacar que a prestação de contas extemporânea foi enviada em 14/2/2019 (peça 33, p. 3) e o responsável foi cientificado da citação/audiência em 26/4/2019 (peça 31) , ou seja, a prestação de contas foi apresentada antes da efetivação da audiência.
25.2. Nessa situação, existe jurisprudência consolidada no sentido de que a intempestividade não se converteria em omissão propriamente dita, haja vista que a prestação de contas ocorreu anteriormente à citação. Transcreve-se, a seguir, alguns julgados nesse sentido:
'A omissão no dever de prestar contas fica caracterizada apenas a partir da citação feita pelo TCU. A apresentação da prestação de contas até o momento anterior ao da citação configura intempestividade no dever de prestar contas e deve ser considerada falha formal, hipótese que, aliada à demonstração da adequada e integral aplicação dos recursos, conduz ao julgamento das contas pela regularidade com ressalva.' (Acórdão 1792/2020-TCU-Primeira Câmara, Relator Weder de Oliveira) 
'A citação pelo TCU é o marco temporal a partir do qual a apresentação da prestação de contas não descaracteriza a omissão.' (Acórdão 162/2019-TCU-Primeira Câmara, Relator Bruno Dantas) .
'A omissão no dever de prestar contas fica caracterizada apenas a partir da citação por essa irregularidade. Prestadas as contas antes de expedida a comunicação por parte do Tribunal, não há que se falar em incidência do art. 209, § 4º, do Regimento Interno do TCU, por falta do suporte fático delimitado pela norma.' (Acórdão 438/2016-TCU-Segunda Câmara, Revisor Ministro Marcos Bemquerer) .
'A apresentação da prestação de contas a destempo, mas até o momento anterior ao da citação pelo TCU, configura intempestividade no dever de prestar contas. A omissão no dever de prestar contas fica caracterizada apenas a partir da citação por essa irregularidade.' (Acórdão 5773/2015-TCU-Primeira Câmara, Relator José Múcio Monteiro) .
26. Conforme jurisprudência acima reproduzida, considerando as circunstâncias do presente caso concreto e diante da inexistência de outras irregularidades que poderiam ser atribuídas ao responsável, resta somente julgar as contas regulares com ressalvas, com expedição de quitação.
26.1. No ponto, considerando o afastamento superveniente do débito, não seria o caso de propor o arquivamento decorrente da ausência de pressuposto de desenvolvimento válido e regular, haja vista já ter sido realizada a citação do responsável, o que reclama o julgamento das contas, conforme entendimento consentâneo com os seguintes enunciados da jurisprudência:
'Instaurada a tomada de contas especial e remetida ao TCU, o Tribunal deve julgar o mérito, ainda que o débito não mais subsista, não sendo cabível arquivá-la com base em ausência de pressuposto de constituição e de desenvolvimento válido e regular do processo (art. 212 do Regimento Interno do TCU) .' (Acórdão 10938/2016-TCU-Segunda Câmara-Relator Vital do Rêgo e 2.801/2017-TCU-1ª Câmara-Relator Bruno Dantas) 
'A inexistência de dano ao erário não é motivo para arquivamento, sem julgamento de mérito, de tomada de contas especial, devendo haver manifestação conclusiva do TCU sobre o emprego dos recursos públicos da União.' (Acórdão 10852/2018-TCU-Segunda Câmara-Relator Vital do Rêgo) 
27. Não obstante a análise empreendida até este ponto no presente processo, há que se ressaltar que o responsável apresentou defesa à peça 33, na qual, em síntese, alega não ter sido omisso e que a prestação de contas não foi enviada, no prazo devido, por causa de indisponibilidade para envio no SiGPC, conforme comprovantes desse sistema apresentados como anexos (peça 33, p. 1-2) .
27.1. Os comprovantes apresentados do SiGPC (peça 33, p. 1-2) se referem a liberações no sistema com prazo de envio de prestação de contas até 26/3/2018 e 29/9/2018, embora não seja possível identificar a qual transferência esses prazos dizem respeito, o fato é que, ainda assim, a prestação de contas foi enviada depois desses prazos, intempestivamente, em 14/2/2019 (peça 33, p. 3) . Essa situação que não altera a análise e as conclusões antes alcançadas nos parágrafos anteriores.
CONCLUSÃO
28. Em face da análise promovida na seção 'Exame Técnico', verifica-se que o responsável Leonardo Barroso Coutinho, responsável pela gestão e aplicação dos recursos do Projovem Urbano/2013, não obstante tenha o débito afastado, deve ter suas contas julgadas regulares, uma vez que o FNDE concluiu pela suficiência da documentação da prestação de contas apresentada de forma intempestiva, a qual foi enviada no SiGPC em data anterior a da efetiva citação/audiência.
PROPOSTA DE ENCAMINHAMENTO
29. Diante do exposto, submete-se os autos à consideração superior, propondo ao Tribunal:
a) acatar parcialmente a defesa apresentada pelo responsável Leonardo Barroso Coutinho (XXX.726.853-XX) ;
b) julgar, com fundamento nos arts. 1º, inciso I, 16, inciso II, e 18 da Lei 8.443/1992, c/c os arts. 1º, inciso I, e 208 do Regimento Interno/TCU, regulares com ressalvas as contas de Leonardo Barroso Coutinho (XXX.726.853-XX) e dar-lhe quitação;
c) dar ciência da deliberação que vier a ser proferida ao responsável e ao Fundo Nacional de Desenvolvimento da Educação, informando que a deliberação que vier a ser proferida, acompanhada do Relatório e do Voto que a fundamenta, está disponível para a consulta no endereço www.tcu.gov.br/acordaos, além de esclarecer que, caso requerido, o TCU poderá fornecer sem custos as correspondentes cópias, de forma impressa."
	É o Relatório.

8.1. James Lobo de Oliveira Lima (6.679/OAB-MA) e outros, representando Leonardo Barroso Coutinho.

Procurador Rodrigo Medeiros de Lima.

TOMADA DE CONTAS ESPECIAL. FUNDO NACIONAL DE DESENVOLVIMENTO DA EDUCAÇÃO. MUNICÍPIO DE CAXIAS-MA. PROGRAMA PROJOVEM URBANO/2013. OMISSÃO NO DEVER DE PRESTAR CONTAS. PRESTAÇÃO DE CONTAS INTEMPESTIVA ANTERIOR À CITAÇÃO DO TCU. AFASTAMENTO DO DÉBITO. ACOLHIMENTO PARCIAL DAS ALEGAÇÕES DE DEFESA. REGULARIDADE COM RESSALVA DAS CONTAS.

TOMADA DE CONTAS ESPECIAL (TCE)

Secretaria de Controle Externo de Tomada de Contas Especial (SecexTCE).

Trata-se de tomada de contas especial instaurada pelo Fundo Nacional de Desenvolvimento da Educação (FNDE) em desfavor de Leonardo Barroso Coutinho, ex-Prefeito de Caxias-MA (gestão 2013-2016) , em razão da omissão no dever de prestar contas dos recursos federais repassados ao ente municipal por meio do Programa Projovem Urbano (exercício de 2013) .
Os recursos transferidos totalizaram R$ 213.557,85 e o prazo final para apresentação da prestação de contas expirou em 2/12/2016.
Na fase interna da TCE, o órgão concedente concluiu pela impugnação total das despesas, devido à não apresentação da prestação de contas, e imputou a responsabilidade ao ex-Prefeito, na condição de gestor dos recursos. O Controle Interno anuiu a esse posicionamento.
No âmbito do TCU, o responsável foi regularmente citado e apresentou suas alegações de defesa, por meio das quais informou a este Tribunal o envio intempestivo da prestação de contas ao órgão repassador dos recursos, em 14/2/2019, isto é, anteriormente à citação do TCU, cuja ciência se deu em 26/4/2019. 
Considerando a prestação de contas intempestiva dos recursos pelo responsável, bem como que a competência originária para fiscalizar a aplicação dos recursos é do FNDE, esta Corte solicitou sua manifestação. Em resposta, a autarquia manifestou-se pela suficiência dos documentos para fins de prestação de contas.
Corroboro as análises empreendidas pela unidade instrutora, as quais contaram com a anuência do Ministério Público junto ao TCU, razão pela qual incorporo os fundamentos apresentados às minhas razões de decidir.
A jurisprudência desta Corte é no sentido de que a citação pelo TCU é o marco temporal a partir do qual a apresentação da prestação de contas não descaracteriza a omissão (Acórdão 4817/2017-TCU-Segunda Câmara) .  A apresentação da prestação de contas até o momento anterior ao da citação configura intempestividade no dever de prestar contas e deve ser considerada falha formal, hipótese que, aliada à demonstração da adequada e integral aplicação dos recursos, permite o julgamento das contas pela regularidade com ressalvas (Acórdão 7471/2015-TCU-Primeira Câmara) .
Nesse cenário, ante à falha de natureza formal de que não resulte dano ao erário, exsurge o dever de julgar regulares com ressalva as contas do responsável, dando-lhe quitação, com amparo no art. 16, inciso II, da Lei Orgânica do TCU.
	Ante o exposto, voto por que o Tribunal adote o Acórdão que ora submeto à deliberação deste Colegiado.
TCU, Sala das Sessões Ministro Luciano Brandão Alves de Souza, em 15 de junho de 2021.
Ministro BRUNO DANTAS 
Relator